ACORDAO-COMPLETO-2374591

ACÓRDÃO DE RELAÇÃO

ACÓRDÃO DE RELAÇÃO 11273/2019 ATA 36/2019 - PRIMEIRA CÂMARA

Acórdão 11273/2019-TCU-Primeira Câmara
Trata-se de ato de concessão de pensão civil instituído pelo ex-servidor Raimundo Nonato da Silva (XXX.430.273-XX) em favor da Sra. Maria do Socorro Maciel (XXX.685.873-XX) .
Considerando que a interessada foi habilitada na pensão na condição de beneficiária instituída e que, ao longo da instrução processual não restou descaracterizada a dependência econômica em relação ao instituidor; 
Considerando que, ao analisar o ato em epígrafe, a unidade técnica identificou como irregularidade o pagamento da parcela judicial referente ao índice de 28,86%;
Considerando que a referida parcela judicial decorre de sentenças judiciais que garantiram aos servidores civis o ganho da diferença existente entre o reajuste salarial a eles concedido e aquele deferido, na mesma ocasião, aos servidores militares, nos termos da Lei 8.622/1993;
	Considerando que o referido reajuste foi estendido aos servidores públicos civis por intermédio da MP 1.704/1998, reeditada pela MP 2.169-43/2001;
	Considerando que o cumprimento pelo gestor de pessoal da sentença judicial que assegurou o pagamento do percentual de 28,86% não levou em consideração essa extensão do reajuste que foi dada pela referida Medida Provisória, de modo que o pagamento de tal parcela de forma destacada nos proventos de pensão consubstancia-se, na verdade, em pagamento em duplicidade, já que tal pagamento foi efetuado de forma administrativa ao instituidor;
	Considerando que, ainda que se pudesse admitir que a decisão judicial justificasse o pagamento destacado da referida parcela, tal rubrica deveria ter ficado limitada à data da implantação das diversas reestruturações legais ocorridas nas carreiras dos servidores públicos federais, que no caso concreto, impactaram a pensão civil em epígrafe por gozar de paridade com a remuneração do cargo que originou o benefício;
	Considerando o entendimento firmado por esta Corte no Acórdão 1857/2003-TCU-Plenário, no sentido de que não representa afronta à coisa julgada a decisão posterior deste Tribunal que afaste pagamentos oriundos de sentenças judiciais cujo suporte fático de aplicação já se tenha exaurido;
	Considerando que, conforme jurisprudência pacífica tanto no âmbito do STJ como do STF, não há que se falar em direito adquirido a regime de vencimentos, de forma que alterações posteriores devem absorver as vantagens decorrentes de decisões judiciais cujo alicerce já se tenha esvaído, resguardada a irredutibilidade remuneratória (e.g., MS 13.721-DF/STJ, MS 11.145-DF/STJ, RE 241.884-ES/STF, RE 559.019-SC/STF, MS 26.980-DF/STF) ;
	Considerando que, em obediência ao sobredito entendimento, a unidade jurisdicionada não poderia afastar-se da aplicação da metodologia explicitada no exemplar Acórdão 2161/2005-TCU-Plenário, obedecidos os detalhamentos constantes do Acórdão 269/2012-TCU-Plenário, ou seja, com transformação da vantagem impugnada em VPNI, sujeita apenas aos reajustes gerais do funcionalismo, e que deveria ser paulatinamente absorvida em razão de reestruturações de carreira ocorridas posteriormente;
	Considerando que diversos foram os normativos que, de alguma forma, alteraram a estrutura remuneratória da carreira a que pertencia o instituidor da pensão e que deveriam ter ensejado a absorção da parcela judicial inquinada;
	Considerando que o Supremo Tribunal Federal, ao julgar o Recurso Extraordinário 596.663, que teve repercussão geral reconhecida, assentou a tese de que a sentença que reconhece ao trabalhador ou ao servidor o direito a determinado percentual de acréscimo remuneratório deixa de ter eficácia a partir da superveniente incorporação definitiva do referido percentual nos seus ganhos;
	Considerando que, em razão do ato em epígrafe ter sido disponibilizado ao TCU há mais de 5 anos, foram oportunizadas à interessada, as garantias constitucionais atinentes ao contraditório e ampla defesa, nos termos da orientação fixada pela Corte de Contas, mediante o Acórdão 587/2011-TCU-Plenário, (peças 50 e 53) ;
Considerando que a interessada foi regularmente notificada consoante se comprova pelo aviso de recebimento acostado na peça 54;
	Considerando que o ato em epígrafe não apresenta inconsistência ou irregularidade em sua versão submetida ao exame do TCU (peça 2) , subsistindo, contudo, pagamentos irregulares deferidos após a edição do ato ora em análise;
	Considerando que, nos casos como o que se apresenta nos autos, incide o disposto no art. 6º, § 2º, da Resolução TCU 206/2007, in verbis:
"Os atos que estiverem dando ensejo, no momento de sua apreciação de mérito, a pagamentos irregulares, mas que não apresentem inconsistência ou irregularidade em sua versão submetida ao exame do Tribunal, serão considerados legais, para fins de registro, com determinação ao órgão ou à entidade de origem para que, no prazo de 15 (quinze) dias, adote as medidas cabíveis com vistas à regularização dos pagamentos indevidos constatados na ficha financeira do interessado. "
	Considerando, finalmente, os pareceres da Sefip e do Ministério Público junto a este Tribunal, pela legalidade do ato em referência, com determinação para regularização dos pagamentos indevidos;
Os Ministros do Tribunal de Contas da União ACORDAM, por unanimidade, com fundamento no art. 71, incisos III e IX, da Constituição Federal de 1988, c/c os arts. 1º, inciso V, 39, inciso II, e 45, caput, da Lei 8.443/1992, e ainda com os arts. 143, inciso II, parte final, 260, § 1º, e 262, caput, do Regimento Interno/TCU, bem assim com as Súmulas/TCU 276 e 279, em:
considerar legal o ato de concessão de pensão civil instituído por Raimundo Nonato da Silva (XXX.430.273-XX) em favor de Maria do Socorro Maciel (XXX.685.873-XX) , concedendo-lhe registro, nos termos do art. 6º, § 2º, da Resolução TCU 206/2007;
dispensar a devolução dos valores indevidamente recebidos até a data da ciência do presente acórdão pela Universidade Federal do Ceará, com base no Enunciado 106 da Súmula da Jurisprudência do TCU;
fazer a determinação especificada no subitem 1.7.
1. Processo TC-Processo 041.819/2012-8 (PENSÃO CIVIL) 
	1.1. Interessada: Maria do Socorro Maciel (XXX.685.873-XX) .
	1.2. Entidade: Universidade Federal do Ceará.
	1.3. Relator: Ministro Vital do Rêgo.
	1.4. Representante do Ministério Público: Procurador Marinus Eduardo De Vries Marsico.
	1.5. Unidade Técnica: Secretaria de Fiscalização de Pessoal (Sefip) .
	1.6. Representação legal: Yuri Gondim de Amorim (OAB/CE 28.141) e outros. 
	1.7. Determinar à Universidade Federal do Ceará que:
	1.7.1. exclua dos proventos de pensão da Sra. Maria do Socorro Maciel a parcela relativa ao percentual de 28,86%, no valor de R$ 459,95, no prazo de quinze dias, contado a partir da ciência desta deliberação, sujeitando-se a autoridade administrativa omissa à responsabilidade solidária, nos termos do art. 262, caput, do Regimento Interno do TCU;
	1.7.2. informe à interessada o teor da presente deliberação, esclarecendo-lhe que, no caso de não provimento de recurso eventualmente interposto, deverão ser repostos os valores recebidos após a ciência do acórdão pelo órgão de origem;
	1.7.3 no prazo de trinta dias, contados da ciência desta decisão, envie ao TCU documento comprobatório de que à interessada está ciente da presente deliberação.

Primeira Câmara

Universidade Federal do Ceará.

Maria do Socorro Maciel (XXX.685.873-XX).

VITAL DO RÊGO

PENSÃO CIVIL (PCIV)

Secretaria de Fiscalização de Pessoal (Sefip).